ACORDAO-COMPLETO-2531370

ACÓRDÃO 3215/2022 ATA 18/2022 - PRIMEIRA CÂMARA

VISTOS, relatados e discutidos estes autos que tratam de recurso de reconsideração interposto pelo Sr. José Thomé Filho, ex-prefeito do município de Autazes/AM, contra o Acórdão 3810/2020-TCU-Primeira Câmara,
ACORDAM os Ministros do Tribunal de Contas da União, reunidos em sessão da Primeira Câmara, diante das razões expostas pelo Relator, em:
9.1. conhecer do recurso de reconsideração interposto pelo Sr. José Thomé Filho, para, no mérito, negar-lhe provimento;
9.2. dar ciência desta deliberação ao recorrente e à Procuradoria da República no Estado do Amazonas.

Recurso de reconsideração interposto pelo Sr. José Thomé Filho, ex-prefeito do município de Autazes/AM, contra o Acórdão 3.810/2020-1ª Câmara.

Primeira Câmara

Município de Autazes - AM e Ministério da Defesa (MD)

3. Responsáveis/Recorrentes:
3.1. Responsáveis: F F Empreendimentos e Construções Ltda. (16.707.684/0001-04); José Thomé Filho (XXX.612.692-XX); e Raimundo Wanderlan Penalber Sampaio (XXX.048.062-XX).  
3.2. Recorrente: José Thomé Filho (XXX.612.692-XX).

13.1. Ministros presentes: Walton Alencar Rodrigues (Presidente), Vital do Rêgo e Jorge Oliveira.
13.2. Ministro-Substituto convocado: Augusto Sherman Cavalcanti (Relator).
13.3. Ministro-Substituto presente: Weder de Oliveira.

AUGUSTO SHERMAN

Ministro-Substituto Weder de Oliveira.

Cuidam os autos de recurso de reconsideração interposto pelo Sr. José Thomé Filho, ex-prefeito do município de Autazes/AM, contra o Acórdão 3810/2020-TCU-Primeira Câmara.
2.	O presente feito trata, originalmente, de tomada de contas especial instaurada pelo Ministério da Defesa (MD) , em razão da não aprovação da prestação de contas do Convênio 412/DEPCN/2013, celebrado com o Município de Autazes/AM, cujo objeto era construção de ginásio na Comunidade Novo Mastro no referido município.
3.	Para a consecução da avença, foi previsto o aporte de R$ 511.000,00, dos quais R$ 500.000,00 seriam repassados pelo concedente e o restante correspondia à contrapartida do convenente. Os recursos federais foram transferidos em sua integralidade, mediante parcela única. O ajuste vigeu no período de 28/9/2013 a 2/7/2015.
4.	A Divisão de Engenharia do Departamento do Programa Calha Norte apresentou, em 23/11/2015, laudo de vistoria mensurando o percentual executado do objeto em 25,34% do valor previsto e concluindo que a obra não possuía serventia (peça 1, p. 126) .
5.	Submetidos os autos ao descortino desta Corte de Contas, foi promovida a citação dos Srs. Raimundo Wanderlan Penalber Sampaio e José Thomé Filho, prefeitos municipais de Autazes/AM nos períodos, respectivamente, de 1º/1/2013 a 10/11/2014 e de 11/11/2014 a 31/12/2015, e da sociedade empresária F. F. Empreendimentos e Construções Ltda., tendo em vista a inexecução do objeto pactuado no convênio.
6.	Cumpridas as medidas processuais, o Tribunal decidiu, por meio do Acórdão 3810/2020-TCU-Primeira Câmara, julgar irregulares as contas dos responsáveis e condená-los ao pagamento dos débitos especificados, conforme a seguinte distribuição:
6.1. 	Sr. Raimundo Wanderlan Penalber Sampaio e F. F. Empreendimentos e Construções Ltda., solidariamente:
	Valor (R$) 
	Data
	Débito/Crédito

	223.972,38
	11/11/2014
	D

6.2. 	Sr. José Thomé Filho e F. F. Empreendimentos e Construções Ltda., solidariamente:
	Valor (R$) 
	Data
	Débito/Crédito

	149.403,04
	25/6/2015
	D

6.3. 	Sr. Raimundo Wanderlan Penalber Sampaio:
	Valor (R$) 
	Data
	Débito/Crédito

	75.956,81
	11/11/2014
	D

	20.322,95
	27/8/2015
	C

6.4. 	Sr. José Thomé Filho:
	Valor (R$) 
	Data
	Débito/Crédito

	50.667,76
	25/6/2015
	D

	13.556,63
	27/8/2015
	C

7.	Ademais, foram imputadas multas individuais nos valores de R$ 75.000,00, R$ 46.000,00 e R$ 97.000,00, respectivamente, aos Srs. Raimundo Wanderlan Penalber Sampaio e José Thomé Filho e à sociedade empresária F. F. Empreendimentos e Construções Ltda., com fulcro no art. 57 da Lei 8.443/1992.
8.	Irresignado com essa deliberação, o Sr. Raimundo Wanderlan Penalber Sampaio opôs embargos de declaração, os quais foram conhecidos e, no mérito, rejeitados, nos termos do Acórdão 7678/2020-TCU-Primeira Câmara. 
9.	Na sequência, os Srs. Raimundo Wanderlan Penalber Sampaio e José Thomé Filho ingressaram com recursos de reconsideração. O expediente daquele foi apreciado por meio do Acórdão 6775/2021-TCU-Primeira Câmara, tendo o TCU decidido não o conhecer, por ser intempestivo e não apresentar fatos novos.
10.	A Serur analisou a peça recursal do Sr. José Thomé Filho, nos termos da instrução transcrita parcialmente a seguir com os ajustes de forma que entendi pertinentes:
"4.	Delimitação
4.1.		Constitui objeto do presente recurso verificar se houve:
		a) contas iliquidáveis; 
		b) correta aplicação os recursos por parte do recorrente e se esse deve ser responsabilizado pelas irregularidades a ele atribuídas;
		c) ofensa ao princípio da proporcionalidade no valor da multa aplicado do recorrente.
4.2.		Deve-se informar que o exame da prescrição já foi efetuado na instrução de peça 102, p. 4-7. 
5.	Contas iliquidáveis
5.1.	José Thomé Filho defende estarem ausentes os pressupostos de constituição e desenvolvimento válido e regular do processo. Diz que houve longo lapso temporal que importa em prejuízo à ampla defesa. 
5.2.	Transcreve excertos de julgados do TCU nessa linha e a respeito do arquivamento sem resolução de mérito (peça 89, p. 10-14) . 
	Análise
5.3.	Consoante se observa dos autos o ajuste vigeu no período de 28/9/2013 a 2/7/2015 (peça 1, p. 32 e 41) e a fiscalização ocorreu em 3/10/2015 (peça 1, p. 127) , que resultou no laudo de vistoria que apurou as irregularidades (peça 1, p. 126-130) . Ou seja, decorreu praticamente 3 meses entre o fim da vigência do convênio e a fiscalização. 
5.4.	O ora responsável foi notificado acerca das irregularidades pelo concedente por meio do Ofício 6840/2016/COAF/DIAF/DPCN/SG-MD, de 12/4/2016 (peça 1, p. 140) . 
5.5.	Observando-se os marcos temporais, não há que se falar em longo lapso temporal decorrido para o exercício da ampla defesa do responsável. Assim, os excertos do julgado colacionado (peça 89, p. 10-12) , no qual houve longo lapso temporal decorrido, não socorrem o recorrente. Além disso, não há justificativas para o arquivamento do processo. 
6.	Correta aplicação dos recursos e responsabilidade pela irregularidade
6.1.	O Sr. José Thomé Filho defende que a responsabilidade deve ser atribuída apenas ao ex-prefeito Sr. Raimundo Wanderlan Penalber Sampaio e à Empresa FF Empreendimentos e Construções, que fora a recebedora dos recursos públicos (peça 89, p. 5) . 
6.2.	Diz que os recursos recebidos pelo recorrente, referentes a primeira parcela, foram devidamente aplicados e não teve sua prestação de contas aprovada por motivos específicos e perseguição política (peça 89, p. 5, 7 e 9) .  
6.3.	Afirma que não deve ser responsabilizado pela descontinuidade da obra, seu abandono e ausência da prestação de contas, que ocorreu por conduta desleal do seu sucessor, não existindo culpa por parte do recorrente (peça 89, p. 5-7) . 
6.4.	Afirma que agiu de boa-fé e com primazia aos princípios da moralidade administrativa, eficiência e legalidade, procedeu com a devida organização dos documentos relacionados à parcela do convênio em análise, deixando-os em arquivos na sede da Prefeitura Municipal de Autazes/AM (peça 89, p. 8) . 
	Análise
6.5.	O Sr. José Thomé Filho foi chamado aos autos em razão da inexecução do objeto pactuado no Convênio 412/PCN/2013, Siconv 785507/2013, que se destinava à construção de ginásio na comunidade de Mastro Novo no munícipio de Autazes/AM (peça 16, p. 1) . 
6.6.	O acórdão que examinou os embargos de declaração opostos explanou como se deu a condenação solidária em débito dos responsáveis (peça 71, p. 1) : 	
'5. Quanto ao débito, os ex-prefeitos foram condenados, solidariamente com a empresa contratada, na proporção dos recursos federais despendidos durante as respectivas gestões. No entanto, com relação à parcela executada da obra (25,34%) , em que pese não apresentar serventia, a responsabilidade pelo dano foi atribuída apenas aos ex-gestores, na proporção do montante dos recursos federais que cada um dos ex-prefeitos geriu. Do mesmo modo foi dividido o crédito correspondente à devolução do saldo dos recursos.'
6.7.	Desse modo, foram condenados dois gestores, na medida da sua responsabilidade, e a empresa contratada. 
6.8.	Na presente oportunidade, o responsável apresenta argumentos genéricos e tenta eximir-se da responsabilidade atribuindo-a a outrem. 
6.9.	Alega que os recursos foram devidamente aplicados, entretanto, não faz prova do argumentado.  
6.10.	No que toca à execução da obra, restou apurado pela divisão de Engenharia do Departamento do Programa Calha Norte, em 23/11/2015, por meio do laudo de vistoria atinente à certificação da execução do objeto pactuado (peça 1, p. 126-130) , o percentual executado do objeto em 25,34% do valor previsto, entretanto a obra não apresentou serventia:
'5.3. Constatações A equipe de vistoria percorreu todos os ambientes e instalações elencados no Projeto Básico, a fim de verificar os serviços realizados. Verificou-se que a obra está em execução. O material fotográfico obtido na vistoria se encontra no Anexo A. 
5.3.1. Implantação 
Verificou-se que a obra foi implantada na localização prevista no Projeto Básico. 
5.3.2. Arquitetura 
Não foi possível constatar que as dimensões dos ambientes executados são compatíveis com o projeto, e que os materiais e acabamentos empregados no piso, parede e cobertura atendem às especificações, pois a obra estava em execução. 
Apenas os serviços preliminares, o movimento de terra e a infraestrutura foram executados em sua totalidade. A laje pré-moldada não foi executada do item superestrutura. As alvenarias e vergas estão sendo executadas. 
5.3.3. Instalações hidros sanitárias 
Todos os itens das instalações hidro sanitárias não foram instalados. 
5.3.4. Instalações elétricas 
Todos os itens das instalações elétricas não foram instalados.
5.3.5. Diversos 
Os demais itens também não fofam executados. 
5.4. Condições de aceitabilidade 
O objeto do convênio se apresenta em execução. Como apenas os serviços preliminares, o movimento de terra e a infraestrutura foram executados em sua totalidade e os demais itens estão em execução ou ainda não foram inicializados. A obra não está em condições de aceitabilidade. 
6. Medição 
A partir da vistoria no local, foi possível constatar que a maioria dos serviços previstos no Projeto Básico não foram executados. Logo, o valor da parcela executada do objeto corresponde a 25,34°/o do valor previsto. Pode-se afirmar que a referida parcela não possui serventia.' 
6.11.	Veja-se que o ajuste vigeu no período de 28/9/2013 a 2/7/2015 (peça 1, p. 32 e 41) e a fiscalização, de 3/10/2015. ocorreu quase no fim da gestão do responsável (11/11/2014 a 31/12/2015) . Desse modo, não há como atribuir ao gestor subsequente a descontinuidade da obra e seu abandono. 
6.12.	O responsável alega que os recursos atinentes à primeira parcela foram devidamente aplicados. Como se observa dos autos houve a execução parcial do objeto pactuado, entretanto a parcela executada não apresentou serventia (peça 1, p. 179) . Desse modo, não há como ser acolhido o argumento de que houve a aplicação regular de qualquer parcela. 
6.13.	O recorrente alega que não teve sua prestação de contas aprovada por motivos específicos e perseguição política.
6.14.	Primeiramente, deve-se destacar que o prazo final para a prestação de contas era até 2/9/2015, conforme Cláusula Décima Terceira do Termo de Convênio (peça 1, p. 38) , o que ocorreu, portanto, ainda na gestão do responsável, não devendo ser acatado o argumento de que houve perseguição política.
6.15.	Além disso, não restou demonstrada a existência de boa fé com a simples organização da documentação relativa à prestação de contas. 
6.16.	Desse modo, resta evidenciada a materialidade da irregularidade, bem como a responsabilização do recorrente, razão pela qual não devem ser acatados os argumentos apresentados. 
7.	Ofensa à proporcionalidade na aplicação da multa
7.1.	O Sr. José Thomé Filho alega que a multa pecuniária fora imposta de forma errônea, haja vista inexistir embasamento para a condenação em débito (peça 89, p. 15) .
7.2.	Diz que a multa foi desproporcional e infundada, sem evidenciar de maneira clara e comprobatória a prática de atos contra as normas e princípios legais, mesmo comprovando-se que aplicou os recursos com inteira responsabilidade (peça 89, p. 15) .
7.3.	Pleiteia o reconhecimento da boa fé e, consequentemente, não ocorra a aplicação da multa, consoante artigo 268, incisos e § 2º do RI/TCU (peça 89, p. 16-17) . 
	Análise
7.4.	A condenação em débito resultou da execução parcial do objeto e ausência de serventia, desse modo existiu embasamento para a condenação e o responsável não apresentou razões para afastá-la ou para que haja o reconhecimento da boa-fé. 
7.5.	A multa aplicada ao recorrente teve como fundamento o art. 57 da Lei 8.443/1992. Havendo dano ao erário, o valor da multa no âmbito do TCU baseia-se no montante quantificado, sendo modulado segundo o nível de gravidade dos ilícitos apurados, a valoração das circunstâncias fáticas e jurídicas envolvidas e a isonomia de tratamento com casos análogos (Acórdão 6660/2015-TCU-Segunda Câmara, Ministro Relator Augusto Nardes) .
7.6.	Observando-se o teor da condenação, conclui-se que houve a aplicação do princípio da proporcionalidade. Foram condenados dois ex-gestores a débitos de montante diverso e a multa aplicada foi diversa, na medida da responsabilidade de cada um. 
7.7.	Desse modo, não há como acolher os argumentos do recorrente.
CONCLUSÃO
8.	Do exposto, conclui-se:
	a) não há que se falar em longo lapso temporal decorrido para o exercício da ampla defesa do responsável. Desse modo, não deve ser acatado o argumento de que as contas são iliquidáveis;
	b) restou evidenciada a materialidade da irregularidade bem como a responsabilização do recorrente. Não são agregados quaisquer novos documentos a fim de afastar a imprestabilidade da obra;
	c) há fundamento para a aplicação da multa e a sua dosimetria observou o princípio da proporcionalidade na dosimetria da multa.
PROPOSTA DE ENCAMINHAMENTO
9.	Ante o exposto, submete-se à consideração superior a presente análise do recurso de reconsideração interposto por José Thomé Filho contra o Acórdão 3810/2020-TCU-Primeira Câmara, propondo-se, com fundamento nos artigos 32, inciso I, e 33, da Lei 8.443/1992:
	I - conhecer do recurso e, no mérito, negar-lhe provimento;
	II - dar ciência da deliberação que vier a ser adotada ao recorrente e aos demais interessados."
11.	O Diretor da unidade técnica e o Ministério Público junto ao TCU aquiesceram ao encaminhamento.
	É o relatório.

Simone Rosado Maia Mendes (4550/OAB-PI) e outros, representando Raimundo Wanderlan Penalber Sampaio; Eurismar Matos da Silva (9221/OAB-AM), representando José Thomé Filho; Maiara Cristina Moral da Silva (7738/OAB-AM), representando Julio Cesar Pimenta Nery.

Procuradora-Geral Cristina Machado da Costa e Silva.

RECURSO DE RECONSIDERAÇÃO EM TOMADA DE CONTAS ESPECIAL. MINISTÉRIO DA DEFESA. PROGRAMA CALHA NORTE. CONVÊNIO. CONSTRUÇÃO DE GINÁSIO. EXECUÇÃO PARCIAL. PARCELA IMPRESTÁVEL. CONTAS IRREGULARES. DÉBITO. MULTA. COMUNICAÇÕES. RAZÕES RECURSAIS INSUFICIENTES PARA ALTERAR A DELIBERAÇÃO RECORRIDA. CONHECIMENTO E NEGATIVA DE PROVIMENTO.

TOMADA DE CONTAS ESPECIAL (TCE)

Secretaria de Recursos (Serur); Secretaria de Controle Externo de Tomada de Contas Especial (SecexTCE).

Atuo nestes autos com fundamento no art. 27-A da Resolução-TCU 175/2005, tendo em vista ter sido designado, por meio da Portaria-TCU 37-SEAE, de 7/6/2022, substituto do eminente Ministro Benjamin Zymler.
2.	Cuidam os autos de recurso de reconsideração interposto pelo Sr. José Thomé Filho, ex-prefeito do município de Autazes/AM, contra o Acórdão 3810/2020-TCU-Primeira Câmara.
3.	O presente feito trata, originalmente, de tomada de contas especial instaurada pelo Ministério da Defesa (MD) , em razão da não aprovação da prestação de contas do Convênio 412/DEPCN/2013, celebrado com o Município de Autazes/AM, cujo objeto era construção de ginásio na Comunidade Novo Mastro, no referido município.
4.	Para a consecução da avença, foi previsto o aporte de R$ 511.000,00, dos quais R$ 500.000,00 seriam repassados pelo concedente e o restante correspondia à contrapartida do convenente. Os recursos federais foram transferidos em sua integralidade, mediante parcela única. O ajuste vigeu no período de 28/9/2013 a 2/7/2015.
5.	A Divisão de Engenharia do Departamento do Programa Calha Norte realizou vistoria in loco e consignou, em laudo elaborado em 23/11/2015, que o percentual executado do objeto equivalia 25,34% do valor previsto e que a obra não possuía serventia.
6.	Submetidos os autos ao descortino desta Corte de Contas, foi promovida a citação dos Srs. Raimundo Wanderlan Penalber Sampaio e José Thomé Filho, prefeitos municipais de Autazes/AM nos períodos, respectivamente, de 1º/1/2013 a 10/11/2014 e de 11/11/2014 a 31/12/2016, e da sociedade empresária F. F. Empreendimentos e Construções Ltda., tendo em vista a inexecução do objeto pactuado no convênio.
7.	Na ocasião, foram imputadas as seguintes condutas aos responsáveis:
7.1.	Srs. Raimundo Wanderlan Penalber Sampaio e José Thomé Filho: "não providenciar os meios necessários para atingir o pleno objetivo do Convênio 412/PCN/2013, Siconv 785507/2013, efetuando pagamentos sem que os serviços fossem executados"; e
7.2.	empresa F. F. Empreendimentos e Construções Ltda.: "receber por serviços não executados relativos ao objetivo do Convênio 411/PCN/2011 (Siafi 764294) ".
8.	Cumpridas as medidas processuais, o Tribunal decidiu, por meio do Acórdão 3810/2020-TCU-Primeira Câmara, julgar irregulares as contas dos responsáveis, condená-los ao pagamento solidário dos débitos especificados e aplicar multas nos valores de R$ 75.000,00, R$ 46.000,00 e R$ 97.000,00, respectivamente, aos Srs. Raimundo Wanderlan Penalber Sampaio e José Thomé Filho e à sociedade empresária F. F. Empreendimentos e Construções Ltda., com fulcro no art. 57 da Lei 8.443/1992.
9.	Irresignado com essa deliberação, o Sr. Raimundo Wanderlan Penalber Sampaio opôs embargos de declaração, os quais foram conhecidos e, no mérito, rejeitados, nos termos do Acórdão 7678/2020-TCU-Primeira Câmara. 
10.	Na sequência, os ex-prefeitos ingressaram com recursos de reconsideração. O expediente do Sr. Raimundo Wanderlan Penalber Sampaio foi apreciado por meio do Acórdão 6775/2021-TCU-Primeira Câmara, tendo o TCU decidido não o conhecer, por ser intempestivo e não apresentar fatos novos.
11.	Quanto ao recurso trazido pelo Sr. José Thomé Filho, a Serur analisou a matéria e concluiu que os elementos trazidos não eram aptos a alterar a deliberação recorrida. Por esse motivo, propôs que o expediente recursal fosse conhecido e, no mérito, desprovido.
12.	O Ministério Público junto ao TCU aquiesceu ao aludido encaminhamento.
13.	Feito esse necessário resumo, passo a decidir.
14.	Preliminarmente, observo que o recurso de reconsideração preenche os requisitos de admissibilidade previstos nos arts. 32, inciso I, e 33, da Lei 8.443/1992, c/c o art. 285, parágrafo único, do Regimento Interno do TCU, sendo cabível, por consequência, o seu conhecimento.
15.	Com relação ao mérito, manifesto-me de acordo com a proposta da Serur e incorporo a análise realizada como razão de decidir, sem prejuízo das considerações que faço a seguir.
16.	O responsável trouxe, em síntese, os seguintes argumentos:
a)	o processo deve ser arquivado em virtude da ausência dos pressupostos de constituição e desenvolvimento válido e regular, devido ao longo lapso temporal entre a execução das verbas e o seu chamamento, o que importa em prejuízo à ampla defesa;
b)	os recursos recebidos pelo recorrente, referentes à primeira parcela, foram devidamente aplicados; a responsabilidade deve ser atribuída apenas ao Sr. Raimundo Wanderlan Penalber Sampaio e à empresa contratada; as obras foram vistoriadas, fiscalizadas e atestadas pela Secretaria de Obras, desconhecendo-se qualquer ato ilícito contra o recorrente; não tem culpa pela descontinuidade da obra, nem pelo seu abandono, que ocorreram por questões meramente políticas; a verdadeira responsabilidade pela não comprovação da boa e regular aplicação dos recursos públicos é do prefeito sucessor, Sr. Simão Peixoto Lima, que deixou de prestar contas e dar continuidade à obra; deixou a documentação em arquivos relativos à avença na sede da Prefeitura Municipal de Autazes/AM; e
c)	a multa foi imposta de forma errônea, haja vista inexistir embasamento para a condenação em débito; a sanção foi desproporcional e infundada, uma vez que não foi evidenciada de maneira clara e comprobatória a prática de atos contra as normas e princípios legais; deve ser reconhecida a sua boa-fé e, consequentemente, deve ser afastada a aplicação da multa.
17.	Com relação à questão preliminar, não há que se falar em prejuízo à ampla defesa por conta do lapso temporal entre a ocorrência dos fatos e a manifestação do responsável nos autos. As irregularidades que lhe foram imputadas ocorreram de 2013 a 2015, sendo que o ex-prefeito foi notificado pelo Ministério da Defesa em 2016, conforme atesta o Relatório do Tomador de Contas. No âmbito desta Corte de Contas, a autorização da citação do Sr. José Thomé Filho se deu em 9/7/2018. Sendo assim, não foi superado o prazo de dez anos estabelecido no inciso II do art. 6º da Instrução Normativa-TCU 71/2012.
18.	Ainda que essa circunstância tivesse ocorrido na situação em exame, o que se afirma apenas para argumentar, é preciso lembrar que a jurisprudência do Tribunal é pacífica no sentido de que o longo transcurso de tempo entre a ocorrência da irregularidade e a instauração da tomada de contas especial não implica, automaticamente, o trancamento das contas, devendo o responsável demonstrar objetivamente o prejuízo à ampla defesa (Acórdão 4372/2016-TCU-Segunda Câmara, 11.820/2016-2ª Câmara, 139/2017-Plenário, dentre outros) .
19.	Por essas razões, rejeito a questão preliminar.
20.	No que se refere ao mérito, o Sr. José Thomé Filho foi condenado em débito por duas irregularidades, ambas arrimadas em laudo de vistoria in loco realizada pelo Ministério da Defesa: o pagamento de serviços cuja execução não foi comprovada, considerando que houve o dispêndio de R$ 509.786,97, ao longo da gestão dos ex-prefeitos, não obstante o órgão concedente tenha verificado a realização de apenas 25,34% do previsto; e a ausência de serventia da parcela efetivamente executada;
21.	   No que se refere ao último apontamento, o laudo do Ministério da Defesa consignou o seguinte (peça 1, p. 132) :
"O objeto do convênio se apresenta em execução. Como apenas os serviços preliminares, o movimento de terra e a infraestrutura foram executados em sua totalidade e os demais itens estão em execução ou ainda não foram inicializados. A obra não está em condições de aceitabilidade."
22.	No caso, o recorrente se limitou a alegar que os recursos foram devidamente aplicados durante a sua gestão, sem trazer nenhuma documentação comprobatória nesse sentido. Como se vê, a assertiva está em frontal dissonância com os elementos existentes nos autos, que indicam o pagamento de medições que não refletiram a realidade verificada em campo.
23.	Nesse contexto, não há motivo para alterar a deliberação recorrida, que se baseou em prova produzida por técnicos do Ministério da Defesa, apenas 5 meses após a emissão da última nota fiscal e dentro do mandato do Sr. José Thomé Filho.  
24.	Aplica-se, portanto, a jurisprudência pacífica do TCU no sentido de que os relatórios de vistoria in loco dos órgãos repassadores contam com presunção de veracidade e legitimidade, a qual só pode ser descaracterizada mediante a apresentação de prova robusta em contrário (Acórdão 4454/2014-TCU-Primeira Câmara, 3.357/2018-2ª Câmara e 4/2022-2ª Câmara) .
25.	Dessa forma, considerando que o recorrente não trouxe elementos aptos a infirmar as conclusões tomadas pelo órgão concedente, devem ser rejeitadas as suas razões recursais.
26.	No que se refere à responsabilidade, os débitos foram atribuídos aos prefeitos que geriram os recursos, tendo sido distribuídos conforme os pagamentos realizados nas respectivas gestões. Como o Sr. José Thomé Filho administrou parte dos valores, realizando o pagamento de uma medição, não há razão legítima para que o débito seja imputado apenas ao Sr. Raimundo Wanderlan Penalber Sampaio e à empresa contratada.
27.	Da mesma forma, não prospera a assertiva do recorrente de que não tem culpa pela descontinuidade da obra, nem pelo seu abandono. Isso porque ele pagou a segunda nota fiscal emitida pela empresa contratada, em 25/6/2015, no valor de R$ 203.986,97, o que, somado ao pagamento realizado pelo seu antecessor, correspondeu a gastos totais de R$ 509.786,97. Além disso, o Sr. José Thomé Filho devolveu o saldo existente na conta específica, no montante de R$ 33.879,58, em 27/8/2015.
28.	Portanto, os valores transferidos por meio do Convênio 412/DEPCN/2013 foram integralmente consumidos durante as gestões do recorrente e de seu antecessor, em um objeto inacabado e sem serventia, de sorte que a obra foi efetivamente abandonada durante o mandato do Sr. José Thomé Filho. A propósito, é preciso destacar que a gestão deste terminou em 31/12/2016, não em 2015, como indevidamente indicado nas instruções da SecexTCE.
29.	Pelas mesmas razões, não cabe transferir a responsabilidade pela descontinuidade da obra e pela não comprovação da regular aplicação dos recursos ao prefeito sucessor, uma vez que este somente iniciou o seu mandato dezoito meses depois do término da avença. Diante das circunstâncias narradas no item anterior, não havia condições fáticas e operacionais para que o Sr. Simão Peixoto Lima desse continuidade ao convênio, porquanto este já havia se encerrado e não havia sequer recursos disponíveis na conta da avença. 
30.	Ainda que se possa cogitar a respeito das medidas passíveis de serem tomadas pelo prefeito sucessor para a retomada do ajuste, a identificação de uma eventual irregularidade em sua conduta ultrapassa o efeito devolutivo do presente recurso, além de ser incapaz de alterar a responsabilidade do recorrente, que está bem evidenciada nos autos.
31.	Sendo assim, cabe rejeitar os argumentos manejados na letra "b" do item 16 supra.
32.	Por fim, no que se refere à multa, entendo que a sua aplicação possui amparo nas provas existentes nos autos, que atestam a ocorrência de fatos com elevado grau de reprovabilidade, desleixo com a coisa pública e atuação com culpa grave na gestão de recursos federais. 
33.	Não obstante o relator a quo não tenha minudenciado a dosimetria, verifico que a sanção aplicada ao Sr. José Thomé Filho corresponde a aproximadamente 18% do débito atualizado à época, o que se mostra consentâneo com a gravidade das irregularidades e com a jurisprudência do TCU.
34.	Em verdade, registro que a multa encontra-se abaixo da que alguns precedentes da relatoria do Ministro Benjamin Zymler em situações similares, como é possível verificar no Acórdão 12357/2020-TCU-Primeira Câmara, no qual o TCU acolheu proposta de multa equivalente a 50% do débito, em virtude de débitos decorrentes de pagamentos de serviços não executados e abandono de obra.
35.	Diante das circunstâncias analisadas, não cabe o reconhecimento da boa-fé do recorrente, tampouco o afastamento da sanção.
36.	Diante de todo o exposto, VOTO por que seja adotada a deliberação que ora submeto a este Colegiado.
TCU, Sala das Sessões, em 7 de junho de 2022.
Ministro-Substituto AUGUSTO SHERMAN CAVALCANTI
 Relator